臺灣高等法院民事判決　　　　　　　　100年度上易字第321號
上　訴　人　陳保發
訴訟代理人　陳盈誌
被　上訴人　陳寶源
上列當事人間請求返還不當得利事件，上訴人對於中華民國100
年2月18日臺灣士林地方法院99年度訴字第1358號第一審判決提
起上訴，並為訴之追加，本院於100年5月24日言詞辯論終結，判
決如下：
    主      文
上訴及追加之訴均駁回。
第二審訴訟費用由上訴人負擔。
    事實及理由
一、按當事人於第二審為訴之變更、追加，非經他造同意，不得
    為之，但請求之基礎事實同一者，不在此限，民事訴訟法第
    446條第1項、第255條第1項第2款定有明文。查上訴人在原
    審起訴時係主張依不當得利之法則，請求被上訴人給付新台
    幣（下同）90萬元（見原法院99年度士調字第185號卷第5頁
    ），於上訴後，追加請求被上訴人給付自起訴狀繕本送達翌
    日起算之法定遲延利息（見本院卷第23頁），核其追加請求
    之基礎事實與起訴請求之基礎事實同一，依上開規定，應予
    准許。
二、上訴人主張：被上訴人於民國（下同）85年11月初以購地為
    由告知上訴人應負擔90萬元，上訴人遂依被上訴人之指示於
    85年11月30日將該款項直接匯入訴外人陳玉娟在兆豐國際商
    業銀行（原名稱中國國際商業銀行）大同分行所開立帳號為
    00000000000之帳戶（下稱系爭帳戶），嗣上訴人詢問被上
    訴人有關購地事由，被上訴人改稱上開款項（下稱系爭款項
    ）係為清償合建協議書所生之債務，惟上訴人於99年1月19
    日始知受被上訴人欺瞞，系爭款項實係用以清償被上訴人所
    負債務。爰依不當得利之法則，請求被上訴人償還所受利益
    ，並加付法定遲延利息等情。原審為上訴人敗訴之判決，上
    訴人不服，提起上訴，並為訴之追加，聲明：(一)原判決廢棄
    。(二)被上訴人應給付上訴人90萬元，及自起訴狀繕本送達翌
    日起至清償日止，按年息5%計算之利息。
三、被上訴人則以：兩造與訴外人蔡錦勝等人於80年4月24日簽
    訂協議書（下稱系爭合建協議書），約定由蔡錦勝取得建築
    資金，與兩造及訴外人陳保林、陳寶成等人在坐落台北市○
    ○區○○段3小段224、227、228等地號土地上合建房屋，嗣
    因工業區特定管制法之規定，致無法依約興建，遂於85年10
    月30日合意解除系爭合建協議書，並簽定協議書（下稱系爭
    解約協議書），約定由兩造及陳保林、陳寶成、陳寶富給付
    蔡錦勝450萬元，故兩造及陳保林、陳寶成、陳寶富分別將
    90萬元匯入蔡錦勝所指定之系爭帳戶，是上訴人所匯系爭款
    項並非代被上訴人清償債務，被上訴人並無受有不當利益等
    語，資為抗辯。原審為被上訴人勝訴之判決，被上訴人對於
    上訴人之上訴及追加之訴則聲明上訴及追加之訴均駁回。
四、經查上訴人於85年11月30日提領90萬元後，將該款項匯入訴
    外人陳玉娟之系爭帳戶等情，有取款憑條可稽（見原法院99
    年度士調字第185號卷第7頁），且為兩造所不爭執，堪信為
    真實。
五、上訴人主張其受被上訴人欺瞞，將系爭款項匯入系爭帳戶以
    清償被上訴人所負債務等語；惟為被上訴人所否認，並以前
    詞置辯。經查：
  (一)按無法律上之原因而受利益，致他人受損害者，應返還其利
    益；雖有法律上之原因，而其後已不存在者，亦同，民法第
    179條定有明文。又主張不當得利請求權存在之當事人，對
    於不當得利請求權之成立要件應負舉證責任，即應證明他方
    係無法律上之原因而受利益，致其受有損害。又民事訴訟如
    係由原告主張權利者，應先由原告負舉證之責，若原告先不
    能舉證，以證實自己主張之事實為真實，則被告就其抗辯事
    實即令不能舉證，或其所舉證據尚有疵累，亦應駁回原告之
    請求（最高法院17年上字第917號判例意旨參照）。
  (二)依被上訴人所提系爭合建協議書記載：「雙方依台北市○○
    段○○段224、227、228地號合建契約內容第24條及土地所有
    人各自協議書內容為依據，經雙方同意立協議書如下：一乙
    方（指蔡錦勝）同意將地下1層地下2層興建面積之1/2給予
    甲方（指兩造及陳保林、陳寶成），位置與甲方樓上分得相
    同。甲方並同意將所分得地下2層其中壹部停車位給予乙方
    。二甲方同意以乙方指定名義代購224地號水利地，乙方同
    意補貼300萬元後，其餘價款由甲方負擔。乙方同意暫代墊
    不足價款，代墊款及利息由繳款日開始計算。三乙方同意代
    墊償還甲方現有銀行融資貸款約250萬元，以實際取得款金
    額及乙方付款日為貸款計息日。…」（見原審卷第12頁）；
    又依被上訴人所提系爭解約協議書記載：「立協議書人甲方
    陳保林、陳保發（即上訴人）、陳寶源（即被上訴人）、陳
    寶成、陳寶富，乙方蔡錦勝，緣雙方於84年4月簽訂士林區
    ○○段3小段227、228地號土地合建契約，因工業區特定管
    制法；無法按原合約興建，經雙方溝通喜悅同意下列協議事
    項：一雙方同意無條件解除合建契約。二甲方同意償還乙方
    替甲方應付款項之代墊款及代墊款之利息合計450萬元整。
    …」（見原審卷第14頁），而上訴人在原審自認系爭合建協
    議書及系爭解約協議書上關於上訴人之簽名均係上訴人所為
    ，又依據系爭解約協議書約定，由5位兄弟分攤450萬元，每
    人負擔90萬元，故上訴人將系爭款項匯款予陳玉娟等情（見
    原審卷第65頁），是被上訴人抗辯上訴人依系爭解約協議書
    而為系爭款項之匯款一節，尚非無據。
  (三)上訴人雖主張系爭合建協議書並非合建契約及系爭解約協議
    書所載債務並不實在等語，並於本院否認系爭解約協議書上
    關於上訴人簽名之真正。惟查本件爭點厥為上訴人將系爭款
    項匯予陳玉娟，是否使被上訴人因此受有債務清償之利益。
    而上訴人並未具體主張及證明其所為系爭款項之匯款，究係
    清償被上訴人對何人所負如何內容之債務，是縱系爭合建協
    議書並非合建契約、系爭解約協議書關於上訴人之簽名及所
    載債權債務內容非屬真正，亦僅係被上訴人就所抗辯事實所
    舉證據尚有疵累或不能證明，依前揭說明，尚不能執此即認
    上訴人之主張為實在，並據以認定上訴人之請求為有理由。
六、綜上所述，上訴人依不當得利之法則，請求被上訴人給付上
    訴人90萬元，並加付法定遲延利息，為無理由，不應准許。
    原審所為上訴人敗訴之判決，核無違誤，上訴意旨指摘原判
    決不當，求予廢棄改判，並為訴之追加，均為無理由，應予
    駁回。
七、上訴人聲請訊問證人蔡錦勝，以資證明：系爭合建協議書
    是否為合建契約？何人於簽定合建契約前，與證人蔡錦勝
    成立消費借貸？解除合建契約後扣除違約金所生之系爭解
    約協議書所載債務係何人借貸？成立借貸後款項係何人領
    取？證人蔡錦勝與上訴人之消費借貸關係等事項；另聲請
    ：(一)命被上訴人提出合建契約成立後，與蔡錦勝指定由訴外
    人李志雄購買坐落台北市○○區○○段3小段224、229、230
    、231、232等地號土地資金分配之相關證據，(二)將系爭解約
    協議書上關於上訴人之簽名送請內政部警政署刑事警察局鑑
    定筆跡，以資證明該簽名遭偽造。經核上開待證事實均與本
    件爭點無涉，是本院認均無調查之必要，爰不予調查。至兩
    造其餘之攻擊或防禦方法及未經援用之證據，經本院斟酌後
    ，認為均不足以影響本判決之結果，自無逐一詳予論駁之必
    要。均附此敘明。
八、據上論結，本件上訴及追加之訴均為無理由，依民事訴訟法
    第449條第1項、第78條，判決如主文。
中    華    民    國   100    年    6    月    21    日
                    民事第四庭
                        審判長法  官  張劍男
                              法  官  陳靜芬
                              法  官  彭昭芬
正本係照原本作成。
不得上訴。
中    華    民    國   100    年    6     月    22    日
                              書記官  丁華平